臺灣屏東地方法院刑事判決　　　　　　　99年度訴字第1132號
公　訴　人　臺灣屏東地方法院檢察署檢察官
被　　　告　劉福順
上列被告因違反臺灣地區與大陸地區人民關係條例等案件，經檢
察官提起公訴（99年度偵字第4946號），本院判決如下：
    主  文
劉福順共同犯修正前臺灣地區與大陸地區人民關係條例第七十九
條第一項之使大陸地區人民非法進入臺灣地區罪，處有期徒刑壹
年，減為有期徒刑陸月，如易科罰金，以銀元參佰元即新臺幣玖
佰元折算壹日。
    事  實
一、劉福順與某真實姓名年籍不詳之成年男子均明知范文利（另
    經臺灣屏東地方法院檢察署通緝）係大陸地區人民，未經許
    可不得入境臺灣地區，且渠等與范文利均知悉劉福順與范文
    利彼此間並無結婚之真意，詎因范文利欲以假結婚之方式申
    請進入臺灣地區，范文利先以不詳方式與該真實姓名年籍不
    詳之成年人聯絡，再由該人於民國91年間先在報紙上刊登若
    配合辦理結婚手續可獲得新臺幣（以下同）5 千元及免費提
    供在大陸地區之食宿費用之廣告，嗣劉福順閱得該廣告後，
    即與該人聯絡，經該人告知除上開條件外，若范文利入境後
    順利開始工作，劉福順並可按月收取5 千元之代價。謀議既
    定，劉福順、該真實姓名年籍不詳之成年男子及其集團所屬
    成員與范文利即共同基於行使使公務員登載不實公文書之犯
    意聯絡，另劉福順與該真實姓名年籍不行之成年男子及其集
    團所屬成員並共同基於使大陸地區人民非法進入臺灣地區之
    犯意聯絡，先由該真實姓名年籍不詳之成年男子陪同劉福順
    於91年6 月11日自高雄小港國際機場搭乘復興航空股份有限
    公司（下稱復興航空）GE363 號班機由前往大陸地區，並在
    前往大陸地區前，即交付約定之5 千元；其間再由該集團某
    姓名年籍不詳之成年女子安排劉福順在大陸地區旅遊，嗣該
    成年女子再於同年月18日帶同劉福順至廣西壯族自治區柳州
    市第二公證處與范文利虛偽辦理結婚登記，並取得該公證處
    核發之結婚公證書後，劉福順即於同日搭乘復興航空GE364
    號班機返臺。嗣該真實姓名年籍不詳之成年男子再於同年7
    月4 日持前開結婚公證書至財團法人海峽交流基金會（下稱
    海基會）辦理結婚公證書認證事宜，由海基會出具證明書後
    ，再於同日陪同劉福順前往屏東縣東港鎮戶政事務所，持上
    開辦理結婚之證明文件，申請辦理劉福順與大陸地區人民范
    文利之結婚登記，因此使上開戶政事務所僅有形式審查權之
    承辦公務員陷於錯誤，於形式上審核後，將劉福順與范文利
    於91年6 月18日結婚之不實事項，登載於其職務上所掌屬公
    文書之戶籍登記資料內，並據以核發戶籍謄本及換發配偶欄
    註記為「范文利」之國民身分證予劉福順，而足以生損害於
    戶政機關對於戶政管理及戶籍登記資料維護之正確性。劉福
    順與該真實姓名年籍不詳之成年男子再於同日前往屏東縣政
    府警察局東港分局東港派出所（下稱東港派出所）辦理對保
    ，再於同月24日持上開登載不實之戶籍謄本、結婚公證書、
    海基會證明書、大陸地區人民進入臺灣地區保證書等相關資
    料，以范文利與劉福順業已於上揭時、地結婚為由，向內政
    部警政署入出境管理局（業於96年1 月2 日改制為內政部入
    出國及移民署，以下仍稱入出境管理局）提出大陸地區人民
    進入臺灣地區旅行證申請書，申請大陸地區人民范文利來臺
    ，而行使上開登載不實之戶籍謄本等資料，後經入出境管理
    局人員實質審核結果，未能發覺劉福順與范文利假結婚之實
    情，而核發范文利之中華民國臺灣地區旅行證，並由該真實
    姓名年籍不詳之成年男子等人輾轉交付予范文利，使范文利
    得於同年9 月12日持前開旅行證自高雄小港國際機場搭機非
    法進入臺灣地區得逞，並於入境後即前往我國各地工作，而
    未與劉福順共同生活，劉福順則依上開約定，按月收取5 千
    元之代價。嗣於96年2 月9 日，范文利為警查獲非法從事性
    交易而強制遣送出境，而查悉上情。
二、案經內政部入出國及移民署專勤事務第二大隊屏東縣專勤隊
    報告臺灣屏東地方法院檢察署檢察官偵查起訴。
    理  由
壹、程序部分：
    按被告以外之人於審判外之陳述，經當事人於審判程序同意
    作為證據，法院審酌該言詞陳述或書面陳述作成時之情況，
    認為適當者，亦得為證據，刑事訴訟法第159 條之5 第1 項
    定有明文。又傳聞法則之重要理論依據，在於傳聞證據未經
    當事人之反對詰問予以核實，乃予排斥，惟若當事人已放棄
    對原供述人之反對詰問權，於法院審判時表明同意該等傳聞
    證據可作為證據，基於證據資料愈豐富，愈有助於真實發現
    之理念，並貫徹刑事訴訟法修法加重當事人進行主義之精神
    ，確認當事人對於證據能力有處分權之制度，傳聞證據經當
    事人同意作為證據，法院認為適當者，亦得為證據。查本件
    被告劉福順對證人范文利於警詢中所為陳述，暨卷附其他具
    傳聞證據性質之證據，表示無意見（見本院卷第12頁反面及
    第27頁反面），且迄未於本院言詞辯論終結前聲明異議，依
    刑事訴訟法第159 條之5 第2 項之規定，視為被告已同意援
    引作為證據，本院復審酌該等證據作成時之情況及取得過程
    等節，認為以之為證據使用，應屬適當，是依刑事訴訟法第
    159 條之5 之規定，均有證據能力。
貳、實體事項：
一、訊據被告劉福順固坦承有於上開時地前往大陸地區與范文利
    辦理結婚登記，且於返臺後前往屏東縣東港鎮戶政事務所，
    持上開辦理結婚之證明文件，申辦與范文利之結婚登記，並
    檢附相關資料向入出境管理局提出大陸地區人民進入臺灣地
    區旅行證申請書申請范文利來臺，使范文利進入臺灣地區之
    事實，惟矢口否認有何行使使公務員登載不實之公文書及使
    大陸地區人民非法進入臺灣地區犯行，辯稱：伊與范文利係
    真結婚等語，經查：
  (一)被告確有於91年6 月11日，由某真實姓名年籍不詳之成年男
    子陪同前往大陸地區，再由該真實姓名年籍不詳之成年男子
    所屬集團之某真實姓名年籍不詳之成年女子，於同年月18日
    帶同被告前往廣西壯族自治區柳州市第二公證處與范文利完
    成公證結婚手續，取得廣西壯族自治區柳州市第二公證處所
    核發之（2002）桂柳貳證字第2543號結婚公證書後，於同日
    返臺。並於同年7 月4 日在該真實姓名年籍不詳之男子陪同
    下先前往屏東縣東港鎮戶政事務所，持上開辦理結婚之證明
    文件，辦理被告與范文利之結婚登記，復前往東港派出所辦
    理對保，再於同月24日持該戶籍謄本、結婚公證書、海基會
    證明書、大陸地區人民進入臺灣地區保證書等相關資料，以
    范文利與被告業已結婚為由，向入出境管理局申請范文利來
    臺，使范文利得於同年9 月12日持前開旅行證自高雄小港國
    際機場搭機進入臺灣地區之事實，為被告所不爭執（見本院
    卷第13頁反面），且有被告旅客入出境記錄查詢單（見專勤
    隊卷第11頁）、戶籍謄本、大陸地區人民進入臺灣地區旅行
    證申請書、公證書、結婚證明書、委託書、大陸地區人民進
    入臺灣地區保證書（見專勤隊卷第15至26頁）、結婚登記申
    請書暨戶籍謄本（見專勤隊卷第50至51頁）及范文利旅客入
    出境記錄查詢單（見專勤隊卷第14頁）等在卷可參，此部分
    事實應堪認定。
  (二)被告於入出境管理局專勤事務第二大隊（下稱專勤隊）詢問
    時曾坦承透過報紙廣告得知若前往大陸地區與大陸女子結婚
    可以獲得5 千元報酬，及大陸地區之免費來回機票與食宿後
    ，便主動撥打報載電話與真實姓名年籍不詳之成年男子聯絡
    ，並於前往機場搭機途中領取上述5 千元報酬且花用完畢。
    又伊前往大陸地區前尚不知要娶范文利，抵達大陸地區後時
    由另一不知真實姓名年籍之成年女子接機並安排住宿，並陪
    同伊與范文利辦理結婚登記。返臺後，前開真實姓名年籍不
    詳之成年男子復帶同伊辦理配偶來台所需相關證件，之後伊
    獨自至小港機場接范文利，范文利與伊一起同房居住不到1
    個月就外出於臺中找到工作。范文利有允諾若工作順利每個
    月會給伊5 千元作生活費。范文利初抵臺時，約半年時間工
    作不順利，之後每個月給伊5 千元並持續了6 個月，但是伊
    若缺錢花用，范文利會給伊5 千元。范文利在大陸地區時沒
    有與伊同住，范文利與伊結婚的目的是要來臺工作賺錢，而
    伊與范文利結婚的目的則是藉此機會到大陸地區免費旅遊及
    5 千元等語（見專勤隊卷第3 至9 頁）。參諸被告於專勤隊
    詢問時之內容均是一問一答，過程平和，核無不法取供之情
    ，業於偵查中勘驗詢問光碟屬實，有勘驗報告暨詢問過程翻
    拍照片3 張（見偵卷第10至18頁）在卷可查，上開供述顯然
    係出於被告之真意，應可採信。
  (三)被告雖於偵查及本院審理中改口否認犯行，然衡諸我國社會
    常情，男女雙方於結婚時，不論舉辦隆重或簡單之結婚儀式
    ，均需添置或多或少之結婚用品，況此為被告之第一次婚姻
    ，理應更有接受眾人祝福之期待，按常情應周告至親好友，
    將渠等結婚之喜悅與眾人分享。惟被告與范文利並未於臺灣
    宴客，亦未告知親友之事實，為被告所自承（見偵卷第9 頁
    ），且對於辦理婚事過程中有無收取聘金乙情，被告與范文
    利之說詞不一（被告稱無，見偵卷第9 頁；范文利則稱有收
    取，見專勤隊卷第45頁）。是范文利來臺後既未與被告舉行
    任何結婚儀式，亦未告知親友結婚之喜訊，實與一般常情不
    符，則被告與范文利間是否有結婚真意實啟人疑竇。
  (四)以大陸地區女子與國人間若係真意結婚者，來臺後均以居住
    於夫家為常態，且不論如何，夫妻結婚，即為共同經營生活
    ，或許有因工作關係，需相隔兩地而無法常聚者，然多少仍
    會有同住之時日，縱不幸有婚姻不遂之情事，亦多於相處一
    定時日無可忍受後，再以訴請離婚或主動返回大陸地區之方
    式因應，鮮有來臺後旋即分居或失去音訊者。然被告對於范
    文利來臺後與其共同居住之地點，先於專勤隊詢問時稱位於
    屏東糖廠附近租屋處云云（見專勤隊卷第7 頁），偵查中則
    稱位於屏東縣某處被告弟弟住處及位於高雄市○○○路200
    號5 樓之證人林上人住處云云（見偵卷第9 頁），於本院審
    理中復改稱范文利入境後先與伊在位於屏東縣東港鎮○○里
    ○○路62號之被告住處居住1 星期後，就一起搬到上址證人
    林上人位於高雄市之住處云云（見本院卷第29頁），是被告
    對於范文利來臺後之2 人共同居住之地點說詞反覆不一，除
    與范文利於警詢時稱來臺後居住於被告住處等語（見專勤隊
    卷第45頁）不全相符外，亦與證人林上人於本院審理中證稱
    ，被告婚後住在家裡，到93年後才住在其位於高雄市○○○
    路200 號5 樓之住處等語（見本院卷第32頁）不符，故被告
    是否真有於范文利來臺後與其同居並展開夫妻生活，即非無
    疑。再參以證人即負責對保之員警劉善郎於本院審理時證稱
    ：伊多次查察卻只有在被告家中看過范文利1 次等語（見本
    院卷第30頁反面）；范文利於96年2 月5 日被查獲賣淫之地
    點係位於台中市○○區○○路173 之5 號的汽車旅館內，有
    台中市警察局第五分局中分五外字第0960004702號函（見專
    勤隊卷第40頁）在卷可查，而非位於被告所指曾居住過之屏
    東縣或高雄市；及被告初於專勤隊詢問時亦曾坦承范文利與
    伊一起同房居住不到1 個月就外出找工作等語（見專勤隊卷
    第7 頁），應堪認范文利於來臺後旋即離家未與被告同居生
    活，是被告與大陸地區人民范文利間，並無同居共營夫妻生
    活之實，亦足見范文利來臺後之行跡確與常見大陸地區女子
    假借結婚名義來臺之犯罪模式相符，故被告與范文利間並無
    結婚共營夫妻生活真意之事實堪以認定。
  (五)證人林上人雖於本院審理中證稱知悉被告與范文利結婚，且
    范文利於93年至97年間均居住於伊位於高雄市○○○路200
    號5 樓之住處，被告也偶爾來住，又被告係因專勤隊詢問時
    間過長，疲勞轟炸才會承認假結婚等語（見本院卷第31至32
    頁）。惟專勤隊詢問時採一問一答，過程平和，並無不法取
    供之情，業於偵查中勘驗詢問光碟屬實，有前引勘驗報告暨
    詢問過程翻拍照片附卷可稽已如前述，證人林上人上開被告
    經不法取供之證詞即有不實之處，況證人林上人與被告為舊
    識，亦難期證人林上人之證言為客觀可信，而無蓄意維護被
    告之情，是證人林上人之證言不可採，自難憑證人林上人之
    證言即認定被告與范文利有結婚之真意，而為對被告有利之
    認定。
  (六)綜上所述，本件事證已臻明確，被告上開犯行均堪認定，應
    予依法論科。
三、被告劉福順行為後，臺灣地區與大陸地區人民關係條例第79
    條等條文業於92年10月29日修正公布，並於同年12月31日施
    行；又刑法第28條、第33條、第55條、第62條等條文亦於94
    年2 月2 日修正公布，並於95年7 月1 日施行。而按行為後
    法律有變更者，適用行為時之法律，但行為後之法律有利於
    行為人者，適用最有利於行為人之法律，現行刑法第2 條第
    1 項定有明文；此條規定乃規範行為後法律變更所生新舊法
    律比較適用之準據法，本身尚無比較新舊法之問題，應一律
    適用裁判時之現行刑法第2 條規定以決定適用之刑罰法律，
    先予敘明。又刑法修正之比較新舊法，應就罪刑有關之共犯
    、未遂犯、想像競合犯、牽連犯、連續犯、結合犯，以及累
    犯加重、自首減輕暨其他法定加減原因與加減例等一切情形
    ，本於統一性及整體性原則，綜其全部罪刑之結果而為比較
    ；但上開規定所揭示之從舊從輕原則，規範目的在於避免惡
    化行為人法律地位，致其受行為時無法預見之刑罰處罰，是
    此所指之「法律變更」，應係指因法律修正而「刑罰」有實
    質之更異而言（如構成要件或法律效果之變更），如新舊法
    處罰之輕重仍然相同，並無有利或不利之情形，即無適用上
    開規定為比較之餘地，自應依一般法律適用之原則，適用現
    行、有效之裁判時法論處（95年5 月23日最高法院95年度第
    8 次刑事庭會議決議、95年11月7 日最高法院95年度第21次
    刑事庭會議決議意旨參照）。茲就與本件法律適用有關之條
    文，比較說明如下：
  (一)臺灣地區與大陸地區人民關係條例部分：
    92年12月31日修正施行前之臺灣地區與大陸地區人民關係條
    例第79條第1 項係規定：違反第15條第1 款規定者，處5 年
    以下有期徒刑、拘役或科或併科新臺幣50萬元以下罰金；修
    正後同條項則調高刑度上限，規定：違反第15條第1 款規定
    者，處1 年以上7 年以下有期徒刑，得併科新臺幣100 萬元
    以下罰金。比較新舊法之結果，以被告行為時之舊法即92年
    12月31日修正施行前之規定較有利於被告，自應適用92年12
    月31日修正施行前之臺灣地區與大陸地區人民關係條例第79
    條第1 項規定，予以論罪科刑。
  (二)刑法部分：
  1.被告行為後，刑法第28條已有修正，針對共同正犯之定義，
    95年7 月1 日修正施行後規定為共同「實行」犯罪，而修正
    前同條則規定為共同「實施」犯罪。依刑法修正立法理由，
    修正前所指「實施」概念，涵蓋「陰謀、預備、著手、實行
    」；修正後則僅限於「實行」。故以修正後之刑法第28條對
    被告較為有利。
  2.被告行為後，刑法第33條第5 款關於「罰金：1 元以上」之
    規定，修正公布為「罰金：新臺幣1 千元以上，以百元計算
    之」，故法定本刑中列有罰金刑者，其法定最低度罰金刑因
    之提高，涉及科刑規範之變更，自有新舊法比較之必要。比
    較結果，以舊法有利於被告。
  3.被告行為後，刑法第55條後段之牽連犯規定業經刪除，原屬
    牽連犯之數個犯罪行為，依新法即應數罪併罰，比較95年7
    月1 日修正施行前刑法第55條後段之規定，可依裁判上一罪
    論處，顯然修正後之規定並未較有利於被告，應適用被告行
    為時即95年7 月1 日修正施行前刑法第55條後段牽連犯之規
    定，從重論以一罪，較為有利於被告。
  4.綜合比較後，以修正前之刑法對被告較為有利，是應適用95
    年7 月1 日修正施行前之刑法，依法論科。
  (三)再依被告行為時即95年7 月1 日修正施行前之刑法第41條第
    1 項前段，及廢止前罰金罰鍰提高標準條例第2 條之規定，
    易科罰金之折算標準應以銀元1 百元以上、3 百元以下即新
    臺幣3 百元以上、9 百元以下折算1 日，依現行刑法同條項
    之規定，易科罰金之折算標準則改為以新臺幣1 千元、2 千
    元、3 千元折算1 日；比較修正前後關於易科罰金折算標準
    之刑罰法律，當以95年7 月1 日修正施行前刑法之規定，較
    有利於被告，應依刑法第2 條第1 項前段之規定，適用95年
    7 月1 日修正施行前刑法第41條第1 項前段及廢止前罰金罰
    鍰提高標準條例第2 條規定，諭知易科罰金之折算標準，併
    此敘明。
四、核被告如事實欄所述使屏東縣縣東港鎮戶政事務所人員為不
    實之戶籍登記，並進而持以行使相關戶籍謄本等戶籍登記資
    料之行為，係犯刑法第216 條、第214 條之行使使公務員登
    載不實之公文書罪。又按臺灣地區與大陸地區人民關係條例
    第79條第1 項處罰違反同條例第15條第1 款所定使大陸地區
    人民非法進入臺灣地區罪，凡非經合法手續進入者皆包含之
    ，行為人使大陸地區人民以假結婚真入境之脫法方式，進入
    臺灣地區者，即該當本罪，自不以偷渡進入為限；是核被告
    如事實欄所述提出申請，使與被告虛偽結婚之大陸地區人民
    范文利進入臺灣地區之行為，則係違反臺灣地區與大陸地區
    人民關係條例第15條第1 款之規定，而犯同條例第79條第1
    項之使大陸地區人民非法進入臺灣地區罪。又被告與某真實
    姓名年籍不詳之成年男子及集團所屬成員，就使大陸地區人
    民范文利非法進入臺灣地區之犯行間，及被告、該真實姓名
    年籍不詳之成年男子及集團所屬成員，與范文利就行使使公
    務員登載不實之公文書之犯行間，各分別有犯意之聯絡與行
    為之分擔，均為共同正犯。被告與該真實姓名年籍不詳之成
    年男子及集團所屬成員、范文利等人共同使公務員為不實登
    載後，復共同將登載不實之公文書持以行使，該使公務員登
    載不實之低度行為則為行使之高度行為所吸收，均不另論罪
    。再被告所犯共同使大陸地區人民非法進入臺灣地區罪，與
    共同行使使公務員登載不實之公文書罪間，有方法、結果之
    牽連關係，應依95年7 月1 日修正施行前刑法第55條後段牽
    連犯之規定，從一重之使大陸地區人民非法進入臺灣地區罪
    論處。爰審酌被告不思遵循有關大陸地區人民來臺之相關規
    定，竟決意使大陸地區人民范文利非法進入臺灣地區，並進
    而為使相關公務員填具不實資料於職務上所掌之公文書犯行
    ，藉此使大陸地區人民范文利得以不循正當管道申請來臺，
    影響國家對大陸地區人士來臺事務管理及公務機關職務上所
    掌文書登載之正確性，對社會秩序、善良風俗、及警政機關
    對治安之管理亦均非無潛在之危害，所為殊屬不該，且被告
    否認犯行，難認有悔意，暨衡其年歲、學歷、家庭生活狀況
    等一切情狀，量處如主文所示之刑。又被告上開犯行，犯罪
    時間均在96年4 月24日前，所犯符合中華民國九十六年罪犯
    減刑條例所定之減刑條件，應依該減刑條例第2 條第1 項第
    3 款之規定，減其刑期二分之一，並依該條例第9 條、95年
    7 月1 日修正施行前刑法第41條第1 項前段及廢止前罰金罰
    鍰提高標準條例第2 條規定，諭知易科罰金之折算標準。
據上論斷，應依刑事訴訟法第299 條第1 項前段，92年12月31日
修正施行前臺灣地區與大陸地區人民關係條例第79條第1 項，刑
法第11條前段、第2 條第1 項前段、第216 條、第214 條，95年
7 月1 日修正施行前刑法第28條、第55條後段、第41條第1 項前
段，刑法施行法第1 條之1 ，廢止前罰金罰鍰提高標準條例第2
條，中華民國九十六年罪犯減刑條例第2 條第1 項第3 款、第7
條、第9 條，判決如主文。
本案經檢察官鍾佩真到庭執行職務。
中    華    民    國   100    年    4     月    8     日
                  刑事第一庭    審判長法  官  徐美麗
                                      法  官  許瑜容
                                      法  官  薛侑倫

以上正本證明與原本無異。
如不服本判決應於收受判決後10日內向本院提出上訴書狀，並應
敘述具體理由；其未敘述上訴理由者，應於上訴期間屆滿後20日
內向本院補提理由書（均須按他造當事人之人數附繕本）「切勿
逕送上級法院」。
中    華    民    國   100    年    4     月    8     日
                                      書記官  邱郁芸

附錄本案論罪科刑法條全文：
92年12月31日修正施行前臺灣地區與大陸地區人民關係條例第15
條
左列行為不得為之：
一、使大陸地區人民非法進入臺灣地區。
二、招攬臺灣地區人民未經許可使之進入大陸地區。
三、使大陸地區人民在臺灣地區從事未經許可或與許可目的不符
    之活動。
四、僱用或留用大陸地區人民在臺灣地區從事未經許可或與許可
    範圍不符之工作。
五、居間介紹他人為前款之行為。
92年12月31日修正施行前臺灣地區與大陸地區人民關係條例第79
條：
違反第15條第1 款規定者，處5 年以下有期徒刑、拘役或科或併
科新臺幣50萬元以下罰金。
以犯前項之罪為常業者，處1 年以上7 年以下有期徒刑，得併科
新臺幣100萬元以下罰金。
中華民國刑法第214 條
（使公務員登載不實罪）
明知為不實之事項，而使公務員登載於職務上所掌之公文書，足
以生損害於公眾或他人者，處3 年以下有期徒刑、拘役或5 百元
以下罰金。
中華民國刑法第216條
（行使偽造變造或登載不實之文書罪）
行使第 210 條至第 215 條之文書者，依偽造、變造文書或登載
不實事項或使登載不實事項之規定處斷。